臺灣臺南地方法院民事裁定
111年度訴聲字第12號
聲  請  人  邱素蘭  
相  對  人  郭義德  
上列當事人間請求返還不當得利等事件（111年度重訴字第172號
），聲請人聲請以裁定許可為訴訟繫屬事實之登記，本院裁定如
下：
    主  文
聲請駁回。
    理  由
一、按訴訟標的基於物權關係，且其權利或標的物之取得、設定
    、喪失或變更，依法應登記者，於事實審言詞辯論終結前，
    原告得聲請受訴法院以裁定許可為訴訟繫屬事實之登記，民
    國106年6月14日修正公布施行，並106年6月16日生效之民事
    訴訟法第254條第5項定有明文。揆諸本項修法說明：「現行
    條文第5項規定旨在藉由將訴訟繫屬事實予以登記之公示方
    法，使第三人知悉訟爭情事，俾阻却其因信賴登記而善意取
    得，及避免確定判決效力所及之第三人受不測之損害。其所
    定得聲請發給已起訴證明之當事人，係指原告；其訴訟標的
    宜限於基於物權關係者，以免過度影響被告及第三人之權益
    。又辦理訴訟繫屬事實登記之標的，除為訴訟標的之權利外
    ，或有需就其請求標的物為登記之情形。而是否許可為登記
    ，對兩造權益有相當影響，法院應為較縝密之審查，以裁定
    為准駁；其審查範圍及於事實認定，並得酌定擔保，自僅得
    於事實審言詞辯論終結前為聲請，爰予修正明定。」。從而
    ，依上開法條許可訴訟繫屬事實登記者，須該訴訟標的係本
    於物權關係，且該權利或標的物之取得、設定、喪失、變更
    依法應登記者為限。若原告起訴所主張為訴訟標的之權利，
    其取得、設定、喪失或變更無須登記者，縱使原告所請求給
    付者，為取得、設定、喪失或變更應經登記之「標的物」（
    例如不動產），仍與上開規定之要件不符，自不得依此規定
    聲請為訴訟繫屬事實之登記。
二、本件聲請意旨略以：
　㈠聲請人即原告先前對相對人即被告提起本院111年度重訴字第
    172號返還不當得利等事件，主張兩造間於111年1月27日，
    就臺南市○○區○○段000○000地號土地（以下分別稱268、269
    土地，並合稱系爭土地）簽立不動產買賣契約書（下稱系爭
    買賣契約），由聲請人向相對人購買系爭土地，然268土地
    經測量後，如附圖所示Ｂ部分土地（下稱Ｂ部分土地）為供通
    行之私設巷道，無法供建築使用，此性質在交易上確屬重要
    ，聲請人已依民法第88條第2項規定，於111年3月11日以存
    證信函撤銷買受Ｂ部分土地之意思表示，該部分之價金自應
    由買賣總價金中扣除。聲請人爰先位依兩造間之買賣關係，
    請求相對人應於聲請人將新臺幣（下同）10,429,000元存入
    國泰世華商業銀行東台南分行受託信託財產專戶內之同時，
    將268土地如附圖所示Ａ部分（下稱Ａ部分土地）移轉登記為
    聲請人所有。
　㈡又如認聲請人先位主張為無理由，因Ｂ部分土地為私設道路，
    無法供建築使用，亦無法供法定空地，其情節較系爭買賣契
    約第9條約定買賣契約無效之情形尤屬重大，故268土地之買
    賣契約無效，且法律行為一部分無效者，全部皆為無效，從
    而269土地之買賣契約同為無效。故聲請人備位依系爭買賣
    契約及不當得利之法律關係，請求相對人返還268土地定金2
    ,382,000元及269土地價金517,290元，合計2,899,290元及
    法定遲延利息。
　㈢相對人於111年5月16日委託碩恩法律事務所函知要求陳金雀
    代書返還268土地權狀正本，並解除委任關係，為使第三人
    知悉訟爭情事，以便阻卻其因信賴登記而善意取得系爭土地
    所有權，及避免確定判決效力所及之第三人受不測之損害，
    爰依民事訴訟法第254條第5項規定，請准就268土地為訴訟
    繫屬事實之登記等語。
三、經查，聲請人主張其買受Ｂ部分土地之意思表示有錯誤，且
    其已撤銷買受Ｂ部分土地之意思表示，故先位請求相對人應
    於聲請人將10,429,000元存入國泰世華商業銀行東台南分行
    受託信託財產專戶內之同時，將Ａ部分土地移轉登記為聲請
    人所有；並主張如認先位聲明為無理由，因系爭土地買賣契
    約有無效之情形，故備位依系爭買賣契約及不當得利之法律
    關係，請求相對人給付2,899,290元及法定遲延利息，現由
    本院以111年度重訴字第172號返還不當得利等事件審理中等
    情，業據本院調閱上開事件核閱無誤。則聲請人所提之上開
    訴訟，其訴訟標的為兩造間之系爭買賣契約及不當得利之法
    律關係，經核該等權利之性質均屬債權，並非基於物權關係
    為請求，且該等權利之取得、設定、喪失、變更，非屬依法
    應登記者，揆諸前揭說明，與民事訴訟法第254條第5項規定
    之要件尚有不符。從而，聲請人依上開規定，聲請本院以裁
    定許可為訴訟繫屬事實之登記，於法未合，不應准許，爰裁
    定如主文。
中　　華　　民　　國　　111 　年　　 6　　月　　30　　日
                  民事第二庭    法  官　余玟慧
以上正本係照原本作成　　　　　　　　　
如對本裁定抗告須於裁定送達後10日內向本院提出抗告狀，並應
繳納抗告費新台幣1,000元整。
中　　華　　民　　國　　111 　年　　 6 　月　　30　　日
                                書記官  于子寧